【裁判字號】    98,上易,1308
【裁判日期】    980902
【裁判案由】    傷害
【裁判全文】
臺灣高等法院臺中分院刑事判決        98年度上易字第1308號
上  訴  人
即  被  告  乙○○
上列上訴人因傷害案件，不服臺灣臺中地方法院98年度易字第71
6號中華民國98年6月10日第一審判決（起訴案號：臺灣臺中地方
法院檢察署97年度偵字第28462號），提起上訴，本院判決如下
：
    主  文
上訴駁回。
    事  實及理  由
一、本案經本院審理結果，認第一審判決認事用法及量刑均無不
    當，應予維持，並引第一審判決書記載之事實、證據及理由
    。（如附件）
二、被告上訴意旨略以：I案發開始伊僅輕拍原審共同被告丁○○肩膀，請其留步商談，不意丁○○竟揮拳毆打伊之太陽穴
    處，原審共同被告丙○○隨即加入毆打伊之行列；II本件案
    發過程之錄影帶係丁○○等人自行節選攝錄，縱加勘驗，亦
    屬對伊不利居多；III伊因照顧年老父親，無法正常工作，無
    力支付易科罰金，請求為緩刑宣告云云。
三、本院查：被告前揭上訴理由，於原審法院審理時如何為法院
    所不採，其理由已據原審判決記載甚詳，本院仔細斟酌原審
    判決理由，認其事實之認定、理由之採擇，於相關證據法則
    、經驗法則、論理法則並無違背。原審因而適用刑事訴訟法
    ，刑法第二百七十七條第一項、第五十五條前段、第四十一
    條第一項前段等規定，並審酌被告乙○○正值壯年，其與告
    訴人丙○○二人係兄弟關係；因租金糾紛致生衝突，進而與
    丙○○、丁○○、戊○○等人互毆，依彼等所受傷勢及被告
    犯罪後，否認犯行，卷內亦無證據足認其事後確有悔悟之事
    實等一切情狀，量處拘役30日，並諭知易科罰金折算標準，
    其認事用法核無違誤，量刑亦屬允當，上訴意旨猶執陳詞否
    認犯罪，其上訴為無理由，應予駁回。
四、至被告請求為緩刑宣告部分，查本件係被告與告訴人乙○○
    等人互毆，被告於犯後並未與告訴人等達成和解或獲得對方
    之諒解，且告訴人乙○○等人亦因本案受處拘役40日或15日
    不等之處罰，因未上訴而確定，是本件不宜為緩刑宣告，併
    予敘明。
五、據上論斷，應依刑事訴訟法第368條、第373條，判決如主文
    。
本案經檢察官甲○○到庭執行職務。
中    華    民    國    98    年    9    月      2    日
            刑事第四庭    審判長法  官  洪   耀   宗
                                法  官  蔡  王金  全
                                法  官  劉   登   俊
以上正本證明與原本無異。
不得上訴。
                                書記官  張   惠   彥
中    華    民    國    98    年    9     月    3     日
附件
臺灣臺中地方法院刑事判決               98年度易字第716號
公  訴  人  臺灣臺中地方法院檢察署檢察官
被      告  乙○○  男  48歲（民國○○年○月○○日生）
                    身分證統一編號：Ｚ000000000號
                    住臺中縣豐原市市○路6號
            丙○○  男  44歲（民國○○年○月○○日生）
                    身分證統一編號：Ｚ000000000號
                    住臺中縣豐原市○○○路230巷35號
                    居臺中縣豐原市○○○路230巷1弄20號
            丁○○  男  45歲（民國○○年○月○○日生）
                    身分證統一編號：Ｚ000000000號
                    住臺中縣豐原市○○路259號
            戊○○  男  25歲（民國○○年○月○日生）
                    身分證統一編號：Ｚ000000000號
                    住臺中縣后里鄉○○路14號
上列被告等因傷害等案件，經檢察官提起公訴（九十七年度偵字
第二八四六二號），本院判決如下：
    主    文
乙○○傷害人之身體，處拘役參拾日，如易科罰金，以新臺幣壹
仟元折算壹日。
丙○○、丁○○、戊○○共同傷害人之身體，丙○○、丁○○各
處拘役肆拾日，戊○○處拘役拾伍日，如易科罰金，均以新臺幣
壹仟元折算壹日。
    犯罪事實
一、乙○○與丙○○二人為兄弟關係。丙○○與丁○○在臺中縣
    豐原市○○路○段一五六號，合夥經營「洪村日本料理店」
    ，戊○○則為「洪村日本料理店」之員工。乙○○於民國九
    十七年十月十八日中午一時許，駕駛自用小貨車，搭載其父
    親己○○至「洪村日本料理店」，欲向丙○○、丁○○二人
    收取租金。丙○○、丁○○二人在該店門口，看見乙○○下
    車時，即各自迴避，丙○○走往店內閃避，丁○○則走向該
    店旁之巷道內閃避。乙○○下車看見該二人均避不見面，乃
    尾隨丁○○走往該店旁之巷道內，追至巷道內時，乙○○先
    以徒手方式，自丁○○後方扯拉丁○○，欲質問丁○○為何
    不給付租金，引起丁○○不悅。丁○○旋基於傷害人之身體
    之犯意，回身以徒手方式，揮毆乙○○。乙○○不甘示弱，
    基於傷害之犯意，立即以徒手之方式，加以還擊，而與丁○○互毆。此時，丙○○即自該店側門走至巷道內，看見乙○○刻與丁○○以徒手方式互毆，乃基於與丁○○共同傷害人
    之身體之犯意聯絡，隨手撿拾地上之一只小板凳（未據扣案
    ），與丁○○共同與乙○○互毆。在三人互毆過程中，乙○○因不敵丁○○、丙○○二人共同對其毆打，乃跑往巷道口
    ，丁○○、丙○○二人見狀，並未繼續追出，而作罷欲自上
    開側門返回上開店內。詎洪承庭竟仍心有未甘，跑至巷道口
    處，拿取己○○手持之己○○所有拐杖一枝後，跑進巷道內
    ，手持該拐杖追打毆擊尚未自側門進入該店之丁○○，丁○○乃撿拾地面上之上開小板凳，加以反擊。此時，已自上開
    側門進入店內之丙○○見狀，亦衝出與丁○○共同與乙○○
    繼續互毆。之後，乙○○又因不敵丙○○、丁○○二人共同
    對其毆打，乃手持上開拐杖再次跑往巷口，丙○○、丁○○
    二人則自後追出。在追逐過程中，於巷道內，自巷口走進巷
    道內之乙○○與丙○○之父己○○見狀，雖欲勸阻丁○○繼
    續追逐乙○○，但並未成功。此時，原在該店內工作之戊○○聽聞店外之打鬥聲後，乃自正門走出，隨基於與丙○○、
    丁○○共同傷害人之身體之犯意聯絡，先在正門口椅子下，
    拾起木板一塊（未據扣案），欲加入丙○○、丁○○與乙○○互毆。戊○○隨手持上開木板，站在巷口，此時手持上開
    拐杖刻正跑出巷道之乙○○，看見戊○○手持上開木板，站
    在前方，有意阻隢其跑出巷道，乃基於傷害人之身體之犯意
    ，立即舉起手上之枴杖，揮向戊○○。戊○○見狀，亦舉出
    手上之上開木板揮向乙○○，加以反擊。之後，乙○○繼續
    跑至上開店正門口前之馬路中方，遭丙○○、丁○○二人追
    及後，繼續對其毆打，戊○○則站在路旁察看渠遭乙○○以
    上開拐扙揮擊所受之傷勢，並未參與丙○○、丁○○二人繼
    續毆打乙○○。丙○○、丁○○二人見乙○○業已倒地不起
    ，且血流滿面後，乃停止毆打乙○○。乙○○因與丙○○、
    丁○○及戊○○等三人互毆，而受有頭部外傷併腦震盪、左
    臉撕裂傷約三公分乘一公分、雙膝擦挫傷（左膝一公分乘以
    一公分，右膝二公分乘以一公分）、右手、右肩及背部挫傷
    、左眼挫傷等傷害。丙○○因與乙○○互毆而受有左膝挫傷
    之傷害。丁○○因與乙○○互毆，而受有左臉頰挫傷、耳鳴
    等傷害。戊○○因與乙○○互毆，而受有左食指擦傷及左手
    肘挫傷等傷害。
二、案經乙○○、丙○○、丁○○及戊○○等四人分別訴由臺中
    縣警察局豐原分局報請臺灣臺中地方法院檢查署檢察官偵查
    起訴。
    理    由
一、(一)訊據被告丙○○、丁○○及戊○○等三人對於：其等三人
    於上開時地，共同基於傷害人之身體之犯意聯絡，以上開分
    工方式，共同與被告即告訴人乙○○互毆，因而致使被告乙○○受有上開傷害之事實，坦承不諱，核與證人即被告丙○○、乙○○之父己○○、證人即被告丙○○之妻庚○○二人
    分別於本院審理時之結述（參本院卷第三八、七一頁）大致
    相符，並有被告乙○○提出之行政院衛生署豐原醫院診斷證
    明書一紙、刑案現場照片四張，被告乙○○受傷之照片共計
    十二張分附於警詢卷第一八、二二、二三頁，偵查卷第三○
    、三一、三八頁，本院卷第四九頁正面、第五○頁背面可參
    。是被告丙○○、丁○○及戊○○等三人之自白，應與事實
    相符。事證明確，該三人之犯行應均堪認定。(二)１、訊據被
    告乙○○固不否認：其於上開時地，與被告即告訴人丙○○
    、丁○○及戊○○等三人，因收取租金之糾紛，先後發生肢
    體衝突，因而致使被告丙○○、丁○○及戊○○等三人分別
    受有上開傷害之事實，惟矢口否認有何傷害之犯行，辯稱：
    其因要向被告丁○○收取租金，而僅自被告丁○○後方，輕
    輕摸被告丁○○肩膀，被告丁○○就轉過身毆打其。其不可
    能乖乖被打，這樣會讓被告丁○○打死，所以其才會回打被
    告丁○○。後來又因被告丙○○拿小板凳丟其頭部，其才趕
    快跑回巷口，向證人己○○拿取枴杖一枝要防衛。其才剛拿
    拐扙回頭跑回巷道內，被告丁○○、丙○○二人就拿板凳衝
    過來，其所拿的枴杖就被他們打斷，其才趕快又跑出巷口。
    被告戊○○竟站在巷道口，拿東西朝其頭打下去。其不可能
    乖乖被他們打，所以才會回手。故其應屬正當防衛，並無傷
    害被告丙○○、丁○○及戊○○等三人之犯行（參本院卷第
    二七頁正面、第七三頁背面）云云。２、惟查：按正當防
    衛必須對於現在不法之侵害始得為之，侵害業已過去，即無
    正當防衛可言。至彼此互毆，又必以一方初無傷人之行為，
    因排除對方不法之侵害而加以還擊，始得以正當防衛論。故
    侵害已過去後之報復行為，與無從分別何方為不法侵害之互
    毆行為，均不得主張防衛權，業據最高法院三十年度上字第
    一○四○號著有判例。經本院當庭勘驗被告丁○○所提附
    於偵查卷證物袋內之案發當時以上開「洪村日本料理店」裝
    置之監視錄影機所攝錄之錄影光碟片，結果為：「因被告乙○○自後先出手扯拉被告丁○○，致被告丁○○心生不悅，
    而先出手毆打被告乙○○，被告乙○○亦隨即加以徒手回擊
    ，進而使被告丙○○加入被告丁○○，共同與被告乙○○互
    毆。之後，因被告乙○○不敵被告丁○○、丙○○二人之毆
    打，乃跑回巷口時，惟被告丁○○、丙○○二人並未追出，
    而已停止與被告乙○○互毆。嗣由被告乙○○再次主動手持
    上開自證人己○○拿取之拐扙一枝，自巷口跑回巷道內，並
    先以拐扙毆擊被告丁○○，致再與被告丁○○、丙○○二人
    互毆後，因不敵該二人之共同毆打，再次跑回巷口。乙○○
    於跑出巷道時，見站立於巷口之被告戊○○亦手持木板，有
    意阻隢其跑出巷道，乃持上開拐扙揮向被告戊○○，隨遭被
    告戊○○持上開木板回擊（參本院卷第六八頁背面、第六九
    頁）。」，核與證人即被告戊○○與當日在場目擊之證人庚○○二人分別於本院審理時，所為之結述（參本院卷第四○
    、四一、七○頁）相吻。由此足認被告乙○○並非基於正當
    防衛，而毆擊被告丙○○、丁○○及戊○○等三人，而係基
    於傷害人之身體之犯意，與該三人互毆甚明。此外，復有
    被告丙○○、丁○○及戊○○等三人之診斷證明書各一紙，
    上開錄影光碟片所翻拍之照片四張（即身著藍色上衣之被告
    乙○○自後扯拉身著白上衣之被告丁○○，致被告丁○○心
    生不悅，而先出手毆打被告乙○○，被告乙○○亦隨即加以
    徒手回擊部分）附於警詢卷第一九頁至第二三頁可參。至
    證人己○○於本院審理時，固結稱：彼從頭至尾僅站在巷道
    外之路邊，故僅目擊被告丙○○、丁○○及戊○○三人毆打
    被告乙○○之情形，並沒有看到被告乙○○與該三人互毆之
    情形（參本院卷第三八頁）云云。惟證人己○○上開結述，
    與本院上開勘驗上開錄影光碟片之結果有違。蓋依本院勘驗
    結果（參本院卷第六九頁正面４、５部分）所示，及當日在
    場目擊之證人庚○○於本院審理時之結述（參本院卷第七○
    頁背面），被告乙○○第二次跑出巷道時，在巷道內，自巷
    口走進巷道內之證人己○○看見被告丁○○、丙○○二人自
    後追逐被告乙○○，證人己○○曾欲勸阻被告丁○○繼續追
    逐被告乙○○，但並未成功。由此足見證人己○○衡情應無
    可能未看見被告乙○○與被告丁○○、丙○○及戊○○等三
    人互毆之過程。復徵以：證人己○○平日係與被告乙○○同
    住，案發當日係與被告乙○○共同前往，欲向被告丙○○、
    丁○○二人收取租金，致生糾紛，進而發生本案之互毆結果
    等情，堪認證人己○○於本院審理時所為之上開結述，顯係
    有意省略被告乙○○曾與被告丙○○、丁○○及戊○○等三
    人互毆之情節，而欲為有利被告乙○○之結述。故證人己○○所為之上開不實結述部分，自不得據為被告乙○○有利之
    認定。綜上所述，足認被告乙○○上開所辯，顯係其事後
    卸責之詞，不足採信。事證明確，其犯行應堪認定。
二、(一)核被告等四人所為，均係犯刑法第二七七條第一項傷害罪
    。按共同正犯之意思聯絡，不限於事前有所協議，其於行為
    當時，基於相互之認識，以共同犯罪之意思參與者，亦無礙
    於共同正犯之成立。且意思之聯絡並不限於事前有所謀議，
    即僅於行為當時有共同犯意之聯絡者，亦屬之，且其表示之
    方法，亦不以明示通謀為必要，即相互間有默示之合致，亦
    無不可，業分經最高法院七十三年度台上字第一八八六、二
    三六四號著有判例。被告丙○○、戊○○二人，雖係先後加
    入被告丁○○，而與被告丁○○共同與被告乙○○互毆，被
    告丙○○、丁○○及戊○○三人就上開共同傷害被告乙○○
    之犯行，係在同一場所緊接發生，且基於彼此相互之認識，
    故被告丙○○、丁○○及戊○○等三人就上開傷害被告乙○○之犯行間，應有犯意聯絡與行為分擔，均為共同正犯。被
    告乙○○以一接續之傷害行為，密接地傷害被告丁○○、丙○○及戊○○等三人之身體法益，屬以一行為同時觸犯之三
    傷害罪名，為想像競合犯，應依刑法第五十五條前段規定，
    從一情節較重之傷害被告丁○○一罪處斷（最高法院二十二
    年上字第三八二號判例參照）。(二)爰審酌：被告乙○○、丙○○及丁○○等三人均正值壯年，被告戊○○正值青年。被
    告乙○○、丙○○二人係兄弟關係。被告丁○○、丙○○二
    人係因與被告乙○○有租金糾紛，致生衝突，進而互毆，而
    被告戊○○係受僱於被告丁○○、丙○○。其等四人之傷害
    犯行之犯罪手段均具有暴力性，而被告乙○○所受之傷害為
    頭部外傷併腦震盪、左臉撕裂傷約三公分乘一公分、雙膝擦
    挫傷（左膝一公分乘以一公分，右膝二公分乘以一公分）、
    右手、右肩及背部挫傷、左眼挫傷。被告丙○○所受之傷害
    為左膝挫傷之傷害，被告丁○○所受之傷害為左臉頰挫傷、
    耳鳴，被告戊○○所受之傷害為左食指擦傷及左手肘挫傷。
    被告等四人迄今均無法達成民事和解，被告丙○○、丁○○
    及戊○○等三人犯罪後，坦承犯行，態度均屬良好，被告乙○○犯罪後，否認犯行，卷內亦無證據足認其事後確有悔悟
    之事實等一切情狀，分別量處如主文所示之刑，並均諭知易
    科罰金之折算標準。(三)被告乙○○持以犯上開傷害罪所用之
    拐扙一枝係證人己○○所有，經核亦非屬違禁物，自不得予
    以宣告沒收。至被告丙○○、丁○○二人及被告戊○○分別
    持以犯上開傷害罪所用之小板凳一只及木板一塊，均未據扣
    案，該等物品經核亦非屬違禁物，為免日後執行困難，爰不
    予宣告沒收，附予敘明。
據上論斷，應依刑事訴訟法第二百九十九條第一項前段、刑法第
二十八條、第二百七十七條第一項、第五十五條前段、第四十一
條第一項前段、刑法施行法第一條之一第一項、第二項前段，判
決如主文。
本案經檢察官吳星瑩到庭執行職務。
中    華    民    國    98    年    6     月    10    日
                        刑事第九庭  法  官  唐敏寶
上正本證明與原本無異。
如不服本判決，應於收送達後十日內向本院提出上訴書狀（應敘
述具體理由並附繕本）。上訴書狀如未敘述理由，應於上訴期間
屆滿後二十日內補提理由書於本院。
                                    書記官  賴玉真
中    華    民    國    98    年    6     月    10    日
附錄論罪科刑法條
刑法第二百七十七條第一項
傷害人之身體或健康者，處三年以下有期徒刑、拘役或一千元以
下罰金。


司法院資訊處製作；財團法人民間司法改革基金會備份。
